ACORDAO-COMPLETO-2452636

ACÓRDÃO 242/2021 ATA 4/2021 - PLENÁRIO

VISTOS, relatados e discutidos estes autos que tratam de recursos de reconsideração interpostos por André Luiz de Sousa e Silva, Paulo Sergio Xavier Nogueira e Antônio Cesar Coe Pinto em face do Acórdão 832/2019-TCU-Plenário, prolatado em processo de tomada de contas especial.
ACORDAM os ministros do Tribunal de Contas da União, reunidos em sessão do Plenário, ante as razões expostas pelo relator e com fundamento nos arts. 32 e 33 da Lei 8.443/1992, em:
9.1. conhecer dos recursos de reconsideração de André Luiz de Sousa e Silva e de Paulo Sergio Xavier Nogueira e negar-lhes provimento;
9.2. conhecer do recurso de reconsideração de Antônio Cesar Coe Pinto e dar-lhe provimento; 
9.3. excluir a responsabilidade de Antônio Cesar Coe Pinto pelo débito solidário constante do item 9.1.2 do Acórdão 832/2019-TCU-Plenário;
9.4. excluir a multa aplicada a Antônio Cesar Coe Pinto pelo item 9.2 do Acórdão 832/2019-TCU-Plenário.
9.5. tornar sem efeito a inabilitação de Antônio Cesar Coe Pinto para o exercício de cargo em comissão ou função de confiança no âmbito da Administração Pública Federal, declarada pelo item 9.7 do Acórdão 832/2019-TCU-Plenário;
9.6. julgar regulares as contas de Antônio Cesar Coe Pinto e dar-lhe quitação plena, nos termos dos arts. 16, inciso I, e 17 da Lei 8.443/1992;
9.7. dar ciência desta deliberação aos recorrentes, com a informação de que o inteiro teor desta deliberação, bem como do relatório e do voto que a fundamentaram, está disponível para consulta no endereço www.tcu.gov.br/acordaos.

Recursos de reconsideração contra acórdão que julgou irregulares as contas dos recorrentes, com condenação em débito e aplicação de multa, além de inabilitação para o exercício de cargo em comissão ou função de confiança, em razão de irregularidades relacionadas à execução de contrato de repasse para pavimentação de ruas.

Município de Aracati - CE.

3. Recorrentes: André Luiz de Sousa e Silva (CPF XXX.040.124-XX), Paulo Sergio Xavier Nogueira (CPF XXX.334.163-XX) e Antônio Cesar Coe Pinto (CPF XXX.602.423-XX).

13.1. Ministros presentes: Ana Arraes (Presidente), Benjamin Zymler, Augusto Nardes, Aroldo Cedraz, Raimundo Carreiro e Jorge Oliveira (Relator).
13.2. Ministros-Substitutos convocados: Augusto Sherman Cavalcanti, Marcos Bemquerer Costa e Weder de Oliveira.

JORGE OLIVEIRA

ministro-substituto Augusto Sherman Cavalcanti.

Adoto como relatório a instrução elaborada na Secretaria de Recursos - Serur, que contou com a anuência do Ministério Público junto ao TCU - MPTCU:
"INTRODUÇÃO
1.	Trata-se de recursos de reconsideração interpostos por André Luiz de Souza e Silva (R001) , Paulo Sérgio Xavier Nogueira (R003) e Antônio Cesar Coe Pinto (R004) , por meio do qual se insurgem contra o Acórdão 832/2019-TCU-Plenário, prolatado na sessão de julgamento do dia 10/4/2019-Extraordinária de Caráter Reservado e inserto na Ata 5/2019-Plenário (peça 261) . 
1.1.	A deliberação recorrida apresenta o seguinte teor, transcrevendo-se em destaque os itens objeto do recurso de reconsideração:
VISTOS, relatados e discutidos estes autos de tomada de contas especial instaurada em razão de irregularidades relacionadas à execução do Contrato de Repasse 0231314-61 (Siafi 602676) , celebrado entre o Município de Aracati/CE e o Ministério das Cidades, com a interveniência da Caixa Econômica Federal, cujo objeto se referia à pavimentação de ruas, com transferência de R$ 136.500,00 (cento e trinta e seis mil e quinhentos reais) , provenientes da União,
ACORDAM os Ministros do Tribunal de Contas da União, reunidos em sessão do Plenário, ante as razões expostas pelo Relator, em:
9.1. julgar irregulares as contas dos Srs. Expedito Ferreira da Costa, André Luiz de Sousa e Silva, Arthemisio Asevedo Junior, Antônio César Coe Pinto, Hugoberto Ferreira Teles, Cesário Feitosa de Sousa, Álvaro Marques de Oliveira Rodrigues, José Neto de Castro, Francisca Laedina Alves Gomes Maia, Lidiane Barbosa da Silva e Paulo Sergio Xavier Nogueira, bem como da empresa Falcon Construtora e Serviços Ltda. e do sócio Rodrigo Coelho Mota; da empresa Êxito Construções e Empreendimentos Ltda. e da sócia Claudiana Barbosa de Almeida; e da empresa Pratika Incorporações Ltda. e do sócio Francisco Monte Morais, com fundamento nos arts. 1º, inciso I, 16, inciso III, alíneas 'b' e 'c', e § 2º, 19, caput, e 23, inciso III, da Lei 8.443/1992, c/c o arts. 1º, inciso I, 209, incisos II e III, 210 e 214 do Regimento Interno, e condená-los solidariamente ao pagamento das quantias abaixo especificadas, com a fixação do prazo de quinze dias, a contar das notificações, para que comprovem, perante este Tribunal (art. 214, inciso III, alínea 'a', do Regimento Interno) , o recolhimento das dívidas aos cofres do Tesouro Nacional, atualizadas monetariamente e acrescidas dos juros de mora devidos, calculados a partir das datas indicadas até a dos efetivos recolhimentos, na forma da legislação em vigor;
9.1.1. responsáveis solidários: Expedito Ferreira da Costa, André Luiz de Sousa e Silva, Arthemisio Asevedo Junior, Hugoberto Ferreira Teles, Cesário Feitosa de Sousa, Álvaro Marques de Oliveira Rodrigues, José Neto de Castro, Francisca Laedina Alves Gomes Maia, Lidiane Barbosa da Silva e Paulo Sergio Xavier Nogueira, bem como a empresa Falcon Construtora e Serviços Ltda. e o sócio Rodrigo Coelho Mota; a empresa Êxito Construções e Empreendimentos Ltda. e a sócia Claudiana Barbosa de Almeida; e a empresa Pratika Incorporações Ltda. e o sócio Francisco Monte Morais;
	Data da ocorrência
	Valor original do débito (R$) 

	27/8/2008
	41.720,14

	27/11/2008
	49.983,20

9.1.2. responsáveis solidários: Expedito Ferreira da Costa, André Luiz de Sousa e Silva, Arthemisio Asevedo Junior, Antônio César Coe Pinto, Cesário Feitosa de Sousa, Álvaro Marques de Oliveira Rodrigues, José Neto de Castro, Francisca Laedina Alves Gomes Maia, Lidiane Barbosa da Silva e Paulo Sergio Xavier Nogueira, bem como a empresa Falcon Construtora e Serviços Ltda. e o sócio Rodrigo Coelho Mota; a empresa Êxito Construções e Empreendimentos Ltda. e a sócia Claudiana Barbosa de Almeida; e a empresa Pratika Incorporações Ltda. e o sócio Francisco Monte Morais;
	Data da ocorrência
	Valor original do débito (R$) 

	18/3/2009
	44.452,42

9.2. aplicar individualmente aos Srs. Expedito Ferreira da Costa, André Luiz de Sousa e Silva, Arthemisio Asevedo Junior, Antônio César Coe Pinto, Hugoberto Ferreira Teles, Cesário Feitosa de Sousa, Álvaro Marques de Oliveira Rodrigues, José Neto de Castro, Francisca Laedina Alves Gomes Maia, Lidiane Barbosa da Silva e Paulo Sergio Xavier Nogueira, bem como à empresa Falcon Construtora e Serviços Ltda. e ao sócio Rodrigo Coelho Mota; à empresa Êxito Construções e Empreendimentos Ltda. e à sócia Claudiana Barbosa de Almeida; e à empresa Pratika Incorporações Ltda. e ao sócio Francisco Monte Morais, a multa prevista no art. 57 da Lei 8.443/1992, no valor de R$ 30.000,00 (trinta mil reais) , com a fixação do prazo de quinze dias, a contar das notificações, para que comprovem, perante este Tribunal (art. 214, inciso III, alínea 'a', do Regimento Interno) , o recolhimento das dívidas ao Tesouro Nacional, atualizadas monetariamente desde a data deste acórdão até a dos efetivos recolhimentos, se forem pagas após o vencimento, na forma da legislação em vigor;
9.3. autorizar, desde logo, nos termos do art. 28, inciso II, da Lei 8.443/1992, a cobrança judicial das dívidas, caso não atendidas as notificações, na forma da legislação em vigor;
9.4. declarar a inidoneidade das empresas Falcon Construtora e Serviços Ltda., Êxito Construções e Empreendimentos Ltda. e Pratika Incorporações Ltda. para participar, pelo prazo de cinco anos, de licitação que envolva recursos públicos federais (vide Acórdão 348/2016-TCU-Plenário) , com fundamento no art. 46 da Lei 8.443/92 c/c o art. 271 do Regimento Interno do TCU;
9.5. considerar graves as infrações cometidas pelos Srs. Expedito Ferreira da Costa, André Luiz de Sousa e Silva, Arthemisio Asevedo Junior, Antônio César Coe Pinto, Hugoberto Ferreira Teles, Cesário Feitosa de Sousa, Álvaro Marques de Oliveira Rodrigues, José Neto de Castro, Francisca Laedina Alves Gomes Maia, Lidiane Barbosa da Silva, Paulo Sergio Xavier Nogueira, Rodrigo Coelho Mota, Claudiana Barbosa de Almeida e Francisco Monte Morais;
9.6. inabilitar os responsáveis Expedito Ferreira da Costa, André Luiz de Sousa e Silva, Arthemisio Asevedo Junior, Antônio César Coe Pinto, Hugoberto Ferreira Teles, Cesário Feitosa de Sousa, Álvaro Marques de Oliveira Rodrigues, José Neto de Castro, Francisca Laedina Alves Gomes Maia, Lidiane Barbosa da Silva, Paulo Sergio Xavier Nogueira, Rodrigo Coelho Mota, Claudiana Barbosa de Almeida e Francisco Monte Morais pelo prazo de cinco anos, para o exercício de cargo em comissão ou função de confiança no âmbito da Administração Pública Federal, com fundamento no art. 60 da Lei 8.443/1992 c/c o art. 270 do RI/TCU;
9.7. excluir a responsabilidade dos Srs. Rogério Zeferino Torres, Celia Maria Ribeiro de Lima e Francisco Valberto de Oliveira destas contas;
9.8. remeter cópia dos elementos pertinentes à Procuradoria da República no Estado do Ceará, com fundamento no art. 16, § 3º, da Lei 8.443/1992, para o ajuizamento das ações civis e penais que entender cabíveis;
9.9. remeter cópia dos elementos pertinentes à Procuradoria de Crimes contra o Patrimônio Público (Procap) do Ministério Público Estadual para ciência e adoção das medidas que entender cabíveis;
9.10. determinar à Sec-CE que remeta cópia desta deliberação ao juízo da 11ª Vara da Justiça Federal no Estado do Ceará, responsável pelo compartilhamento das informações sigilosas utilizadas neste feito, também objeto de ação penal em curso na esfera da Justiça Federal, e que tramitava, à época da deflagração da operação, sob sigilo, e indague àquele juízo acerca da necessidade de este Tribunal ainda manter ou não sigilo sobre a deliberação aqui adotada, e/ou sobre as peças do inquérito policial ou da ação penal, remetendo-lhe, para tanto, diligência juntamente com a comunicação dando ciência desta deliberação, a fim de que o Tribunal possa decidir se mantém sigilo sobre a deliberação ora adotada;
9.11. manter a chancela de sigilo que recai sobre estes autos, aposta por meio do Acórdão 1130/2013-TCU-Plenário, inclusive em relação ao presente acórdão, bem como das peças que o fundamentam, nos termos do art. 16 da Portaria TCU 242/2013, as quais devem ser classificadas como reservadas, podendo ser acessadas somente pelos Ministros participantes dos colegiados que vierem a apreciar a matéria e pelas unidades com responsabilidade por agir nestes autos, e cujo termo final de restrição de acesso depende da resposta a que se refere a indagação do item anterior, e
9.12. encaminhar cópia deste acórdão, após o trânsito em julgado desta deliberação, ao Ministério da Economia para as providências necessárias com vistas a tornar efetiva as sanções de inabilitação e inidoneidade e, especialmente, junto ao Sistema de Cadastramento Unificado de Fornecedores (Sicaf) .
HISTÓRICO
2.	Trata-se de Tomada de Contas Especial (TCE) instaurada em razão de irregularidades relacionadas à execução do Contrato de Repasse 0231314-61 (Siafi 602676) , celebrado entre o Município de Aracati/CE e o Ministério das Cidades, com a interveniência da Caixa Econômica Federal, cujo objeto se referia à pavimentação de ruas, com transferência de R$ 136.500,00, provenientes da União e contrapartida municipal no valor de R$ 6.825,00 (peça 4, p. 1-2) .
2.1	Este processo é originário de conversão efetuada pelo Acórdão 931/2012-TCU-Plenário ao apreciar o relatório de auditoria constante do TCProcesso 030.947/2011-1, resultante de Fiscalização de Orientação Centralizada (FOC) , objetivando apurar esquema de fraude em licitações, convênios e contratos de repasse em operação em vários municípios cearenses (peça 5, p. 1-2) .
2.2	Ressalte-se que, no curso dos trabalhos de fiscalização relativos ao TCProcesso 032.845/2011-1, processo também componente da FOC, solicitou-se autorização ao Poder Judiciário (11ª Vara da Justiça Federal, Seção Judiciária do Ceará) para o compartilhamento de informações e dados, inclusive sigilosos, em face das investigações realizadas pela Polícia Federal nesse esquema (Operação Gárgula) - conforme peça 4, p.1.
2.3	Nos autos do Processo 0007309-65.2008 (IPL 1005/2009) , o magistrado encarregado do feito autorizou, mediante decisão prolatada em 26/10/2011, o compartilhamento das informações, resguardado o necessário sigilo, conforme informado a esta Corte na decisão judicial anexada ao referido TCProcesso 032.845/2011-1. Por esse motivo, os autos da auditoria, bem como os processos de TCE dele decorrentes, vêm sendo tratados como sigilosos (peça 4, p.1) .
2.4	A fim de executar o ajuste, foi promovido o Convite 1203.01-2008-Seinfra, com participação das empresas Falcon Construtora e Serviços Ltda. (vencedora do certame) , Êxito Construções e Empreendimentos Ltda. e Pratika Incorporações Ltda (peça 3, p. 4) .
2.5	A equipe de auditoria constatou os seguintes achados (peça 262, p. 1-2) : a) alinhamento de preços entre os licitantes; b) participação de empresas de fachada no certame; e c) contratação de empresa sem capacidade operacional. 
2.6	Com a constatação de conluio entre empresas de fachada e agentes públicos, o Acórdão 931/2012-TCU-Plenário determinou a conversão do feito em TCE e a citação de dez agentes públicos e das três empresas participantes do Convite 1203.01-2008-Seinfra juntamente com os respectivos sócios, totalizando vinte comunicações (peça 5, p. 1-2) .
2.7	Após analisar dezessete alegações de defesa, a então Secex-CE propôs a rejeição, o julgamento pela irregularidade das contas dos responsáveis e multas com base no art. 57 da Lei 8.443/1992 (peça 130, p. 4, 23 e 24) . Tal proposta contou com a anuência do MPTCU que, todavia, acrescentou proposta de declaração de inidoneidade das três empresas participantes do Convite 1203.01/2008 - Seinfra (peça 132, p. 2) .
2.8	Por sua vez, o Relator a quo, Ministro Augusto Sherman Cavalcanti determinou o reenvio dos autos à unidade instrutora para que fosse realizada novas citações, em razão de estudo estatístico elaborado pela Secex-CE com base em dados disponibilizados pelo Sistema de Informações Municipais (SIM) do Tribunal de Contas dos Municípios do Estado do Ceará (peça 136) . 
2.9	Após analisar mais dez alegações de defesa, a Secex-CE em sua derradeira análise propôs as rejeitar, julgar irregulares as contas dos responsáveis e aplicar multas com base no art. 57 da Lei 8.443/1992 (peça 257, p. 4, 31 e 32) . 
2.10	O parecer do MPTCU, em essência, anuiu com a proposta da unidade técnica, todavia, fez as seguintes observações (peça 260, p. 2) : a) retirar seis sócios das empresas participantes do Convite 1203.01/2008, visto que foram vítimas do esquema de fraudes estabelecido na região, b)  declarar a inidoneidade das empresas participantes do convite; e c) inabilitar os demais responsáveis (ex-prefeito, funcionários do Município e sócios das empresas) para o exercício de cargo em comissão ou função de confiança no âmbito da Administração Pública Federal.
2.11	Por sua vez, o Relator quo, Ministro Augusto Sherman Cavalcanti, endossou as propostas da unidade técnica e do MPTCU (peça 262) e foi acompanhado pelos demais Ministros do Plenário (peça 261) .
2.12	Irresignados, os Srs. André Luiz de Souza e Silva (ex-secretário de infraestrutura) , Paulo Sérgio Xavier Nogueira (ex-membro da comissão de licitação) e Antônio Cesar Coe Pinto (responsável pelo atesto de nota fiscal) interpuseram os presentes recursos de reconsideração (peças 334-340; 354-360; e 365-371, respectivamente) , que se fundamentam nas altercações que, adiante, passar-se-á a relatar.
EXAME DE ADMISSIBILIDADE
3.	Reitera-se o exame preliminar de admissibilidade efetuado por esta unidade instrutora (peças 418, 419, 421, 422 e 423) , ratificado pela Ministra-Relatora Ana Arraes (peça 426) , que concluiu pelo conhecimento dos recursos de reconsideração acostados às peças 334-340; 354-360; e 365-371, com fundamento nos artigos 32, inciso I, e 33 da Lei 8.443/1992, suspendendo-se os efeitos dos itens 9.1, 9.1.1, 9.1.2, 9.2, 9.3, 9.5 e 9.6 do Acórdão 832/2019-TCU-Plenário, em relação aos devedores solidários.
EXAME DE MÉRITO
4. Delimitação do recurso
4.1.	Constitui objeto do presente exame responder se:
	a) houve dano;
	b) se a responsabilidade do Sr. André Luiz de Souza e Silva (secretário de infraestrutura) deve ser afastada ou atenuada;
	c) se a responsabilidade do Sr. Paulo Sérgio Xavier Nogueira (membro da comissão de licitação) deve ser afastada ou atenuada;
	d) se a responsabilidade do Sr. Antônio Cesar Coe Pinto (responsável pelo atesto de nota fiscal) deve ser afastada ou atenuada.
	e) houve prescrição do dano.
Do dano ao erário 
5.	Em manifestações idênticas, os três recorrentes defendem a inexistência de dano. 
5.1	Sustentam a alegação acima com base nos seguintes argumentos:
	a) A obra teria sido executada em conformidade como o plano de trabalho e teria tido sua execução aprovada pela Caixa Econômica Federal (CEF) - conforme peças 334, 354 e 365, p. 4;
	b) Quando a CEF, após suas rigorosas fiscalizações, emite um laudo técnico atestando a execução dos serviços, não haveria dúvidas ou sequer, meras ilações, a respeito do fiel cumprimento do objeto pactuado (peças 334, 354 e 365, p. 6) ;
	c) A alegação de que a empresa contratada é 'de fachada' não afastaria o fato de a presente obra ter sido integralmente concluída, o que acarretaria, portanto, o afastamento do débito imposto aos recorrentes (peças 334, 354 e 365, p. 6-7) ; 
	d) Nunca teria sido apontado a existência de superfaturamento, de forma que, se não existe superfaturamento e a obra está 100% concluída, inexistiria dano (peças 334, 354 e 365, p. 16) ;
	e) Este Tribunal entenderia que, para que haja devolução de recursos, seria necessária a comprovação de dano ou prejuízo ao erário (Acórdão 5662/2014-TCU-Primeira Câmara) - conforme peças 334, 354 e 365, p. 17) ;
	f) Quanto à habilitação da empresa Falcon Construtora na licitação, trouxeram as seguintes alegações:
	f.1) A empresa Falcon Construtora teria apresentado toda a documentação exigida pelo art. 27 da Lei 8.666/1993 (peças 334, 354 e 365, p. 7) ;
	f.2) Quanto ao cadastro da empresa no órgão público, esta já teria encaminhado todas as certidões negativas, atestados e comprovantes de capacidade técnica-operacional, ou seja, toda a documentação relativa às habilitações jurídica, técnica, econômico-financeira, fiscal e trabalhista (peças 334, 354 e 365, p. 8) ;
	f.3) A capacidade operacional da empresa estaria evidenciada em seu registro no Crea/CE (peças 334, 354 e 365, p. 8) ;
	f.4) Não caberia ao município fiscalizar a empresa e saber onde ela atuava e quantas obras estaria desenvolvendo (peças 334, 354 e 365, p. 8) ; 
	f.5) A deflagração das duas operações da Polícia Federal (PF) , denominadas Gárgula I e Gárgula II, em dezembro/2009 e abril/2010, respectivamente, teriam ocorrido um ano e oito meses após a licitação do Convite 1203.01-2008-Seinfra. Na época de execução das obras em apreço, a referida empresa teria funcionamento regular e sede oficial na Avenida Santos Dumont, 1789, salas 510 e 511, Fortaleza-CE. 
	Por sua vez, a visita da equipe de auditoria ao referido endereço teria ocorrido após a deflagração das operações policiais, momento quando a empresa teria sido desconstituída e abandonado o referido endereço. Portanto, na época da realização do convite, a empresa Falcon Construtora não seria 'de fachada' ou muito menos 'fantasma' e estaria regularmente habilitada a participar do certame (peças 334, 354 e 365, p. 8-11) ;
	f.6) A empresa Falcon Construtora não teria nenhuma das características enumeradas pelo Acórdão 378/2018-TCU-Plenário que a enquadrariam como empresa 'de fachada': inexistência física; ausência de empregados; ausência de atividade operacional, não operacional, financeira ou patrimonial; utilização de 'laranjas'; e vícios de representação da pessoa jurídica (peças 334, 354 e 365, p. 11-13) ;
	f.7) Se a empresa Falcon Construtora atou com má-fé e dolo em municípios do Ceará, tal fato não implicaria que ela praticou tais irregularidades em Aracati/CE (peças 334, 354 e 365, p. 13) ;
	g) Quanto à 'suposta' montagem do processo licitatório para beneficiar a empresa Falcon Construtora, alegaram que a prefeitura, por práxis administrativa, encaminharia, aos interessados das licitações, planilhas em Excel com o orçamento detalhado das contratações que seriam realizadas.
	 Nesse cenário, as empresas licitantes aplicariam índices uniformes nos itens das planilhas, de modo a evitar o risco de, em algum preço unitário, ser oferecido valor superior ao orçado pela Administração, anulando a proposta de preços (peças 334, 354 e 365, p. 15) 
	Análise
5.2	As manifestações não sustentam o afastamento do débito e das irregularidades apuradas conforme propugnam os recorrentes. 
5.3	De início, cabe afastar as alegações de que não existe débito em razão da aprovação da execução física das obras e da inexistência de superfaturamento. Isso porque o débito decorreu da falta de nexo causal entre os recursos federais repassados e as obras entregues, tendo sido comprovado conluio entre empresas e agentes estatais ao longo do processo licitatório e da execução contratual, bem como demonstrada a incapacidade da empresa contratada de executar o ajuste.
5.4	Tal conclusão foi extraída dos seguintes achados coletados pela unidade instrutora: a)  alinhamentos de preços na fase licitatória; b) participação de empresas de fachada no certame; e c)  contratação de empresa sem capacidade operacional. 
5.5	Quanto ao alinhamento de preços, verificou-se que a empresa Falcon Construtora se sagrou vencedora do certame com um desconto de apenas 0,24%. Com base em propostas lastreadas em descontos uniformes nos preços unitários, a empresa Pratika Incorporações foi desclassificada com um desconto de 0,16% e; a empresa Êxito, com um desconto de 0,13% (peça 5, p. 3) . 
5.6	Com relação à participação de empresas de fachada, verificou-se que todas as empresas convidadas para a licitação não tinham no ano de realização do convite (2008) ou nos exercícios seguintes (2009 e 2010) estrutura operacional, visto que nesses exercícios a Êxito e a Pratika não detinham qualquer empregado em seus quadros, enquanto que a Falcon possuía apenas dois empregados, todos em funções não operacionais (motorista de carro de passeio e auxiliar de escritório, em 2008; e auxiliar de escritório e telefonista em 2009) - conforme peça 5, p. 3) . 
5.7	No que se refere à contratação de empresa sem capacidade operacional, verificou-se que (peça 5, p. 3) : 
Segundo dados do CNPJ, o endereço da sede da empresa Falcon Construtora e Serviços Ltda. seria à Rua Senador Alencar, 916 Casa 05 - Centro, Fortaleza/CE, porém, em visita realizada pela equipe de auditoria no dia 18/11/2011, constatou-se que naquele endereço há um imóvel residencial, integrante de uma vila de casas, com características construtivas de moradia de baixa renda, encontrando-se fechado, nunca tendo ali funcionado qualquer construtora, conforme informado pelo proprietário do imóvel vizinho - Casa 03. 
	No Protocolo de Entrega do Convite e na Proposta Comercial apresentada pela empresa Falcon Construtora, além do Certificado de Registro Cadastral emitido pela Comissão Permanente de Licitação da Prefeitura de Aracati/CE, há registro do endereço da sede da empresa como sendo na Avenida Santos Dumont, 1789 Sala 510 - Aldeota, - Fortaleza/CE, no entanto, em visita realizada pela equipe de auditoria, também no dia 18/11/2011, constatou-se que naquele endereço funciona escritório da empresa Sul América Capitalização.
5.8	Além disso, conforme cálculo efetuado pela unidade instrutora, a probabilidade de as três empresas, sem capacidade operacional, participarem, juntas, no mesmo convite tenderia a zero. Nesse sentido, cabe trazer a seguinte passagem do voto condutor do decisum (peça 262, p. 3-4) :
c) conforme o estudo, se o Estado do Ceará somente detivesse 10 construtoras aptas a serem convidadas, tomadas 3 a 3, o número de combinações possíveis entre as construtoras seria de 120 opções, sendo a hipótese conjunta de seleção das empresas Falcon, Êxito e Pratika uma dentre essas possibilidades, ou seja, a probabilidade dessa ocorrência seria remota, pouco acima de zero por cento: 0,83333% (= 1/120) ; se o universo de construtoras para seleção fosse de 50, a probabilidade de seleção das aludidas empresas, envolvidas em outras fraudes de licitações públicas em municípios cearenses, além do contrato de repasse em tela, seria de 0,00510%; como o universo de construtoras aptas para serem selecionadas no Estado do Ceará supera a casa das centenas, a ocorrência da seleção simultânea das empresas Falcon, Êxito e Pratika seria uma hipótese remotíssima;
d) a peça 110 demonstra que as três empresas participaram de 119 licitações no Estado, nas quais as referidas empresas eram, no mínimo, 2/3 dos licitantes; apenas em Aracati/CE no período de 2007 a 2009, em duas licitações, elas foram 100% dos licitantes; em outras 5 licitações, foram, no mínimo, 2/3 dos licitantes;
e) se considerado o grupo (Êxito, Daruma, Falcon, Pratika, Construtora Leandro dos Santos e Proserves) , em 122 licitações ocorridas no Estado no período, as aludidas empresas eram as únicas licitantes (valor total orçado das licitações: R$48.008.560,02) , das quais 11 em Aracati/CE;
f) as empresas Falcon, Êxito e Pratika não apresentavam de forma direta vínculos societários em comum, mas seus sócios tinham outros sócios (e assim por diante) , formando uma cadeia de relacionamento.
5.9	Por todo o exposto, o débito decorreu de amplo conjunto de fatos apurados que levam à conclusão de que as obras não foram executadas com os recursos descentralizados. Nesse sentido, a jurisprudência do TCU é farta no sentido de que a contratação de sociedade empresarial fictícia impede a comprovação da regular utilização dos recursos públicos canalizados para a consecução do objeto do mesmo contrato (Acórdão 802/2014-TCU-Plenário, 4703/2014-TCU-1ª Câmara, 6986/2014-TCU-1ª Câmara e 2246/2015-TCU-1ª Câmara e Acórdão 758/2015-TCU-Plenário) . 
5.10	Além disso, conforme o enunciado do Acórdão 3927/2008-TCU-Segunda Câmara: 'a simples existência da obra não é suficiente para afirmar a sua execução com os recursos do convênio, pois imprescindível a correlação entre estes e as despesas efetuadas na consecução do objeto'. 
5.11	Portanto, a aprovação da execução física da obra por parte da CEF e a inexistência de superfaturamento de preços não afastam o dano, visto que este decorreu da falta de nexo causal entre os recursos federais repassados e o objeto do ajuste. 
5.12	No mesmo sentido, a alegações de que a habilitação da empresa Falcon Engenharia se deu de acordo com as documentações constantes na legislação e de que não cabia à prefeitura se aprofundar na capacidade da empresa realizar o contrato, essas não socorrem os responsáveis. 
5.13	Isso porque tais alegações partem da premissa de que a análise das documentações de um processo licitatório possui caráter puramente formal, consistindo unicamente do recebimento dos documentos que são trazidos e sem os analisar de maneira crítica. Não é isto o que dispõe a legislação. Sua função não é apenas verificar se a documentação exigida foi apresentada, se foram cotados os preços dos itens previstos e qual o menor valor global oferecido. 
5.14	Tais aspectos dizem respeito a um dos requisitos a serem atendidos por uma licitação: a vinculação ao instrumento convocatório. Por outro lado, o julgamento por eles realizado tem a finalidade precípua de garantir que sejam obedecidos os princípios básicos do art. 3º da Lei 8.666/1993, quais sejam, os da legalidade, da impessoalidade, da moralidade, da igualdade, da publicidade, da probidade administrativa, do julgamento objetivo e dos que lhes são correlatos. 
5.15	Além disso, cabe enfatizar que o edital do certame não estabeleceu critérios que possibilitassem aferir se a contratada estaria habilitada para realizar o serviço (peça 130, p. 20-21) :
Na verdade, os servidores não explicaram por que motivo empresa sem capacidade operacional foi contratada, já que o convite deveria ter atuado com todas as garantias visando impedir a contratação de licitantes nestas condições, notadamente às relativas à habilitação das licitantes. Desta forma verificou-se que o item 3.2 c/c o subitem 6 do convite (TC Processo 030.947/2011-1, peça 30, p. 5 e 7) ao estabelecerem a forma de habitação/julgamento das propostas, não cumpriram em sua plenitude a Lei 8.666/93, já que não dispunham de maiores exigências. Nada se solicitou quanto à qualificação técnica e o único requerimento em relação à capacidade econômico-financeira se referiu à apresentação do balanço patrimonial e demonstrações financeiras. Quanto ao primeiro aspecto - habilitação técnica (art. 30 da Lei de Licitações) - não se indicou nenhuma especificação quanto às instalações, aparelhamento e do pessoal técnico adequados e em números disponíveis para a realização do objeto da licitação da licitante vencedora (inc. II) . Em referência ao exame do balanço patrimonial (subitem 3.4.2.4 do convite) , não se estabeleceu de forma objetiva como a avaliação seria operada e sob que parâmetros os demonstrativos seriam analisados, deixando margem à efetivação de qualquer exame, inclusive, que o mesmo não viesse a ser efetivado (...) 
[destaques acrescidos]
5.16	Similarmente, a alegação de que a capacidade operacional da empresa contratada estaria comprovada pelo seu registro no Crea-CE, não merece prosperar. Isso porque esse documento não comprova a efetiva capacidade operacional da empresa, mas apenas atesta que a empresa possui responsável técnico formalmente habilitado.
5.17	Nesse sentido, caso houvesse a efetiva intenção de comprovar a capacidade operacional dos licitantes, o edital deveria ter exigido a apresentação de atestados de aptidão e de capacitação técnico-profissional nos termos do art. 30, inciso II e § 1º, da Lei 8.666/1993, o que não ocorreu.
5.18	Portanto, resta evidenciado que o presente processo licitatório buscou, tão somente, a satisfação de requisitos meramente formais da habilitação.
5.19	Quanto à alegação de que as empresas participantes dos certames apresentariam descontos uniformes nos itens das planilhas orçamentárias fornecidas pela prefeitura, esta não afasta a combinação de preços, tal qual propugna os recorrentes. Isso porque não se espera de empresas idôneas, que realmente estudam o objeto de um contrato e almejam contratar com o poder público, simplesmente aplicar um deságio uniforme em todos os itens da planilha orçamentária.
5.20	Além disso, verificou-se que a proposta da empresa Êxito Construções teve como referência, não o orçamento de referência da obra, mas o a proposta de preços da empresa Falcon Engenharia (peça 5, p. 3) , o que evidencia que estas duas concorrentes combinaram seus preços, de modo a burlar a competição do certame. 
5.21	Por último, as alegações de que a empresa Falcon Engenharia não teria nenhuma das características, enumeradas pelo Acórdão 378/2018-TCU-Plenário, de empresa de fachada e que, à época do certame, ela tinha funcionamento regular, essas não estão aderentes aos autos. 
5.22	Isso porque ficou demonstrado que, à época do certame, a referida empresa tinha apenas dois funcionários e em posições não operacionais (peça 5, p. 3) . Ainda que se considere que ela ocupava o endereço declarado, à época da licitação (conforme propugna os recorrentes) , não se pode conceber a existência de uma empresa, que efetivamente, preste serviços de engenharia, sem que tenha em seu quadro sequer um funcionário encarregado de atividades operacionais. 
5.23	Por todo o exposto, as evidências nos autos são pujantes pela existência de conluio entre empresas e agentes estatais na consecução do Convite 1203.01/2008 - Seinfra. Além disso, a execução de obra por empresa fictícia e sem capacidade operacional quebra o nexo de causalidade entre os recursos repassados e o objeto do ajuste, o que impede a comprovação da regular utilização dos recursos públicos canalizados para a consecução do objeto do mesmo contrato (Acórdão 802/2014-TCU-Plenário, 4703/2014-TCU-1ª Câmara, 6986/2014-TCU-1ª Câmara e 2246/2015-TCU-1ª Câmara e Acórdão 758/2015-TCU-Plenário) .
5.24	Portanto, propõe-se rejeitar as presentes alegações recursais.
Da responsabilidade do secretário de infraestrutura
6.	O Sr. André Luiz de Souza e Silva (ex-secretário de infraestrutura) sustenta que não tem qualquer responsabilidade pelo dano e as irregularidades. 
6.1	Suporta a alegação acima a partir dos seguintes argumentos:
	a) O ex-secretário não teria assinado medições e nem atestado a execução de serviços. Esse apenas estaria incumbido do acompanhamento da execução das obras. Nesse sentido, o responsável não teria realizado qualquer ação ou omissão relacionada à suposta fraude no certame e não teria realizado qualquer ato administrativo que pudesse ser considerado lesivo ao patrimônio público ou que teria contribuído para o suposto ilícito (peça 334, p. 18) ;
	b) Inexistiria nos autos qualquer indício de má-fé do recorrente (peça 334, p. 18) ;
	c) O Superior Tribunal de Justiça (STJ) e o Tribunal Regional Federal da 5ª Região vedariam a responsabilização sem a comprovação de dolo ou má-fé em atos de improbidade administrativa. No processo administrativo em apreço, tais fatos, considerados imprescindíveis para a culpabilidade em processo judicial, não estariam sendo observados (peças 334, p. 21-28) .
	Análise
6.2	As alegações apresentadas não sustentam qualquer supressão ou atenuação da responsabilidade imputada conforme intenta o recorrente. 
6.3	Primeiramente, as alegações de que o responsável não assinou medições ou realizou qualquer ato relacionado à fraude do certame não o socorre. Isso porque o mesmo foi responsabilizado por, na condição de secretário municipal, ter homologado e adjudicado convite, sem qualquer regra para aferir a capacidade técnica e operacional dos licitantes, por ter assinado contrato com empresa, que não tinha qualquer capacidade técnica e operacional para o executar, bem como por ter expedido a ordem de serviço que ordenou os pagamentos irregulares (peça 262, p. 6) . 
6.4	Nesse sentido, o responsável não acostou qualquer consideração ou justificativas pelas falhas perpetradas nas condutas enumeradas acima. 
6.5	Similarmente, a alegação de inexistência de má-fé não pode ser aproveitada em benefício do recorrente. Acerca desse aspecto, cabe salientar que a responsabilidade dos jurisdicionados perante o TCU é de natureza subjetiva, caracterizada mediante a presença de simples culpa stricto sensu, sendo desnecessária a caracterização de conduta dolosa ou má-fé da pessoa para que esta seja responsabilizada (Acórdãos 9004/2018 e 6.943/2015, ambos da 1ª Câmara, e Acórdãos 635/2017 e 1512/2015, ambos do Plenário) .
6.6	Desse modo, é suficiente a ocorrência de grave irregularidade, a identificação da conduta do responsável que caracterize sua culpa, seja por imprudência, imperícia ou negligência, e a demonstração do nexo de causalidade entre a conduta culposa (stricto sensu) e a irregularidade cometida, o que está minunciosamente demonstrado nas razões que levaram ao julgamento das contas irregulares e aplicação de multa ao recorrente. 
6.7	Pela mesma razão, não merece prosperar a alegação de que é exigida a comprovação do dolo em processos judiciais relativos à Lei de Improbidade Administrativa, uma vez que essas ações têm pressupostos e instâncias julgadoras distintos dos processos de TCE, afastando a pertinência da comparação aventada pelo recorrente. 
6.8	Isso porque os processos regulados pela Lei de Improbidade Administrativa têm como objetivo sancionar agentes públicos que violarem as disposições da Lei 8.429/1992. Em virtude desse pressuposto sancionatório, o Poder Judiciário tem exigido o elemento dolo. 
6.9	Por outro lado, as TCEs têm como finalidade recompor o patrimônio público, em razão de dano cometido por agente público ou particular. Como o dano ao erário pode decorrer tanto de uma conduta dolosa como de uma conduta culposa, a jurisprudência deste Tribunal é uníssona pela desnecessidade de comprovar a intenção do agente, exigindo apenas a demonstração da culpa stricto sensu e do nexo de causalidade entre o dano e a conduta. 
6.10	Por último, as instâncias em que tramitam cada um dos dois processos, além de distintas, são independentes. Enquanto os processos regidos pela Lei 8.429/1992 são julgados no âmbito do Poder Judiciário, as TCEs são julgadas na esfera administrativa federal pelo TCU. 
6.11	Portanto, não existe qualquer relação entre os pressupostos e instâncias julgadoras dos processos de TCEs e dos processos de improbidade administrativa, de sorte que não merece ser acolhida a alegação de que deve ser comprovado o dolo no presente feito. 
6.12	Por todo o exposto, propõe-se rejeitar as presentes alegações.
Da responsabilidade do membro da comissão de licitação
7.	O Sr. Paulo Sérgio Xavier Nogueira (então membro da comissão de licitação) alega que não tem qualquer responsabilidade pelo dano e as irregularidades. 
7.1	Sustenta a alegação acima com base nos seguintes argumentos:
	a) Os membros da comissão de licitação não teriam assinado medições e nem atestado a execução de serviços. Esses apenas analisavam as documentações das empresas que efetuavam o cadastro e participavam das licitações (peça 354, p. 18) ;
	b) Não seria atribuição da comissão de licitação visitar as sedes das empresas licitantes ou fiscalizar as instalações das possíveis contratadas (peça 354, p. 19) ;
	c) O TCU estaria imputando débito e responsabilidade ao recorrente por fato alheio a sua conduta profissional como membro de comissão de licitação (peça 354, p. 19) ;
	d) Inexistiria nos autos qualquer indício de má-fé do recorrente (peça 354, p. 18) ;
	e) O Superior Tribunal de Justiça (STJ) e o Tribunal Regional Federal da 5ª Região vedariam a responsabilização sem a comprovação de dolo ou má-fé em atos de improbidade administrativa. No processo administrativo em apreço, tais fatos, considerados imprescindíveis para a culpabilidade em processo judicial, não estariam sendo observados (peças 354, p. 21-28) . 
	Análise
7.2	De início, cabe antecipar que as alegações não permitem uma supressão ou atenuação da responsabilidade do recorrente conforme propugnado. 
7.3	Quanto as alegações de que o responsável não assinou medições ou realizou qualquer ato relacionado à fraude do certame, essas não o socorrem. Isso porque este foi responsabilizado por, na condição de membro da comissão permanente de licitação, ter convidado três empresas de fachada para o certame e ter elaborado convite sem que fosse exigido qualquer comprovação da capacidade operacional dos licitantes (peça 262, p.9-10) .  
7.4	No que se refere às alegações de que não caberia aos membros da comissão de licitação aprofundar na avaliação das informações prestadas pelas licitantes e de que o TCU estaria imputando responsabilidade por fato alheio a sua competência profissional, elas não afastam as irregularidades.  
7.5	Isso porque elas atribuem aos membros das comissões de licitação um papel meramente burocrático, que não se coaduna com os objetivos perquiridos com um processo licitatório. Dessa forma, é esperado desses agentes uma avaliação crítica das documentações prestadas pelos licitantes. Justamente para esse propósito, o art. 43, §3º, da Lei 8.666/1993 faculta 'à Comissão ou autoridade superior, em qualquer fase da licitação, a promoção de diligência destinada a esclarecer ou a complementar a instrução do processo'. 
7.6	Além disso, cabe enfatizar que o responsável, como membro da comissão de licitação, deu causa a elaboração de convite em que não foi exigido qualquer requisito relativo à comprovação da capacidade operacional das licitantes. Caso houvesse a efetiva intenção de comprovar tal aspecto dos licitantes, este deveria ter exigido a apresentação de atestados de aptidão e de capacitação técnico-profissional nos termos do art. 30, inciso II e § 1º, da Lei 8.666/1993. Tal fato demonstra que o edital buscou a satisfação de requisitos meramente formais na habilitação.
7.7	Quantos as alegações de ausência de comprovação de má-fé e dolo, que são idênticas às do Sr. André Luiz de Souza e Silva, remete-se à leitura dos parágrafos 6.5 a 6.12. 
7.8	Por todo o exposto, propõe-se rejeitar as alegações.
Da responsabilidade do responsável pelo atesto de nota fiscal 
8.	O Sr. Antônio César Coe Pinto (responsável pelo atesto de nota fiscal) sustenta que não tem qualquer responsabilidade pelo dano e as irregularidades. 
8.1	Suporta a alegação acima a partir dos seguintes argumentos:
	a) O recorrente não teria sido gestor de recursos públicos, não teria executado a obra e atestado medições e nem participado de qualquer ato administrativo referente ao desenvolvimento do processo licitatório (peça 365, p. 18) ;
	b) O único ato administrativo que o recorrente teria realizado foi colecionar todos os documentos fiscais em uma pasta, proceder ao devido pagamento, emitir certidões negativas de débito da contratada e fazer a liquidação da nota fiscal (peça 365, p. 18) ;
	c) Existiria uma grande diferença entre liquidação e atesto (peça 365, p. 18) ;
	d)  Inexistiria nos autos qualquer indício de má-fé do recorrente (peça 365, p. 18) ;
	e) O Superior Tribunal de Justiça (STJ) e o Tribunal Regional Federal da 5ª Região vedariam a responsabilização sem a comprovação de dolo ou má-fé em atos de improbidade administrativa. No processo administrativo em apreço, tais fatos, considerados imprescindíveis para a culpabilidade em processo judicial, não estariam sendo observados (peças 365, p. 21-28) .
	Análise:
8.2	Cabe antecipar que as alegações não suportam qualquer alteração do decisum. 
8.3	Quanto as alegações de que o responsável não foi gestor de recursos públicos, não executou a obra e não participou do processo licitatório, essas não socorrem o responsável. Isso porque o recorrente foi responsabilizado por atestar a Nota Fiscal 313 supostamente emitida pela empresa Falcon (TCProcesso 030.947/2011-1, peça 45, p. 28 e 30) . Quanto à essa conduta, não acostou qualquer evidência no sentido de afastá-la.
8.4	Além disso, cabe frisar que o responsável teve plenas condições de verificar, em campo, que não era empresa Falcon Engenharia que estava executando a obra. 
8.5	Assim, atestou não somente que os serviços foram prestados, mas também que o foram pela empresa Falcon Engenharia, a qual não tinha capacidade operacional para tanto. Como resultado de seus atos, foram gerados pagamentos irregulares. 
8.6	Quantos as alegações de ausência de comprovação de má-fé e dolo, que são idênticas às do Sr. André Luiz de Souza e Silva, remete-se à leitura dos parágrafos 6.5 a 6.12. 
8.7	Por todo o exposto, propõe-se rejeitar as alegações.
Da prescrição do débito  
9.1	A alegação de prescrição assume particular relevância, dado o recente julgamento, pelo STF, do Recurso Extraordinário 636.886 (tema 899 da repercussão geral) . Os significativos impactos deste julgamento foram objeto de análise pela Serur nos autos do TC Processo 027.624-2018-8. Por economia processual, juntou-se a estes autos (peça 497) cópia do exame e do pronunciamento da unidade emitidos pela Serur naquele processo, em que foram fundamentadas as seguintes premissas, que serão consideradas no presente exame:
	a)  pela jurisprudência até então vigente, a pretensão punitiva exercida pelo Tribunal de Contas estava sujeita à prescrição, regida pelos critérios fixados no Acórdão 1441/2016-TCU-Plenário. Já quanto ao débito, a ação de ressarcimento era considerada imprescritível, por expressa previsão do art. 37, § 5º, da Constituição Federal. No entanto, ao julgar o RE 636.886, o STF conferiu nova interpretação a esse dispositivo, fixando a tese de que 'é prescritível a pretensão de ressarcimento ao erário fundada em decisão de Tribunal de Contas';
	b)  embora o RE 636.886 tenha por objeto a execução de acórdão condenatório proferido pelo TCU, a interpretação conferida pelo STF ao art. 37, § 5º, da Constituição, afeta a ação de ressarcimento como um todo, abrangendo não só a execução, mas também a pretensão condenatória. E, ao contrário da decisão proferida no julgamento do tema 897 (RE 852.475) , no tema 899, relativo à atuação do Tribunal de Contas, a conclusão de que a pretensão de ressarcimento é prescritível foi estabelecida de forma categórica, sem ressalvar as condutas dolosas qualificáveis como ato de improbidade;
	c)  as pretensões punitiva e de ressarcimento devem observar o mesmo regime na atividade de controle externo, dado o objetivo comum da prescrição, de fixar prazo para o Tribunal de Contas agir, buscando caracterizar o ilícito, identificar seu autor, dimensionar as consequências da conduta (em especial, a quantificação do dano) e impor as consequências legais, independentemente do fato de tais consequências terem natureza punitiva ou ressarcitória;
	d)  o Código Civil e a Lei 9.873/1999 constituem as duas alternativas que, de forma mais consistente, polarizam os debates acerca do regime de prescrição a ser observado no processo de controle externo. Não obstante a relevância dos fundamentos utilizados no Acórdão 1441/2016-TCU-Plenário, favoráveis à aplicação do Código Civil, a Lei 9.873/1999 adota balizas usuais no âmbito do direito público, prevê causas de interrupção em tudo compatíveis com o processo de controle externo e já vem sendo utilizada pelo STF para limitar o exercício da pretensão punitiva pelo TCU, em decisões posteriores ao Acórdão 1441/2016-TCU-Plenário. Assim, até que sobrevenha norma específica, entende-se que a prescrição das medidas de ressarcimento a cargo do tribunal de contas deve observar o regime Lei 9.873/1999;
	e)  considerando, porém, que o acórdão proferido no RE 636.886 ainda está sujeito à oposição de embargos declaratórios, não é recomendável reconhecer a prescrição desde logo, ante a possibilidade de esclarecimento da decisão em sentido diverso do ora defendido (notadamente quanto aos atos dolosos) ou mesmo a modulação de seus efeitos, para preservar as ações de controle instauradas com base no entendimento jurisprudencial até então vigente;
	f)  assim, nos casos em que a prescrição não tenha ocorrido por nenhum dos dois regimes (Código Civil ou Lei 9.873/1999) , o desfecho do processo não se alterará, qualquer que seja a premissa adotada (imprescritibilidade, prescritibilidade pelo Código Civil ou pela Lei 9.873/1999) , viabilizando-se o imediato julgamento. Já nas situações em que a pretensão de ressarcimento esteja prescrita por algum dos dois regimes, ou por ambos, é recomendável que o julgamento do processo seja sobrestado, até ulterior deliberação do Tribunal. 
9.2	As manifestações da Serur juntadas à peça 497 foram elaboradas quando ainda não estava disponibilizado o inteiro teor do acórdão do RE 636.886. Em nova análise após a publicação da decisão (DJe de 24/6/2020) , inclusive mediante o cotejo com os demais votos proferidos no julgamento, conclui-se pela subsistência das premissas indicadas acima, cabendo destacar dois aspectos relevantes.
9.3	O primeiro diz respeito à ressalva aos atos dolosos de improbidade. Observa-se que tanto na manifestação do TCU, como amicus curiae (peça 35 do RE 636.886) , como na manifestação do Ministério Público Federal na condição de fiscal da ordem jurídica (peça 38) , o tema 897 foi invocado com o fim de preservar a atuação dos tribunais de contas no caso de prejuízos causados dolosamente, mediante condutas típicas de improbidade administrativa. Todavia, o pedido não foi acolhido. No ponto, não houve divergência quanto ao entendimento do relator, de que 'as razões que levaram a maioria da Corte a estabelecer excepcional hipótese de imprescritibilidade, no tema 897, não estão presentes em relação as decisões do Tribunal de Contas que resultem imputação de débito ou multa'.
9.4	O segundo aspecto diz respeito à não incidência do Código Civil no regime de prescrição do ressarcimento. Nos votos em que a questão do prazo prescricional foi abordada, a referência foi sempre ao prazo quinquenal, usualmente adotado pelas normas de direito público.
9.5	Com essas explicações adicionais, passa-se à análise da prescrição no caso em exame, considerando-se as premissas indicadas anteriormente. 
Análise da prescrição segundo os critérios do Acórdão 1441/2016-TCU-Plenário]
9.6	Primeiramente, cabe antecipar que o débito apurado não prescreveu segundo os critérios estabelecidos pelo Acórdão 1441/2016-TCU-Plenário.	
9.7	Com efeito, a referida decisão estabeleceu o seguinte entendimento: (i) a pretensão punitiva do TCU subordina-se ao prazo geral de prescrição indicado no art. 205 do Código Civil (10 anos) e é contada a partir da data de ocorrência da irregularidade sancionada; (ii) o ato que ordenar a citação, a audiência ou oitiva da parte interrompe a prescrição; (iii) haverá suspensão da prescrição toda vez que o responsável apresentar elementos adicionais de defesa; (iv) a prescrição será aferida independentemente de alegação da parte; e (v) o entendimento do mencionado acórdão será aplicado de imediato aos processos novos e aos pendentes de decisão.
9.8	Nesse sentido, o débito mais antigo é de 27/8/2008, momento em que foi realizado o primeiro pagamento à empresa de fachada (item 9.1.1 da decisão vergastada) . 
9.9	Considerando que a primeira citação foi determinada em abril de 2012 por este Tribunal (peça 5, p. 2) , em prazo inferior aos dez anos, operando, portanto, a interrupção do prazo prescricional (reinício da contagem) , não houve a prescrição pelos critérios do Acórdão 1441/2016-TCU-Plenário.
Análise da prescrição pelo regime da Lei 9.873/1999 
9.10	Conforme será demonstrado a seguir, não se deu a prescrição do débito com base nos critérios da Lei 9.873/1999, uma vez que todas as interrupções do prazo se deram em prazo inferior aos cinco anos (art. 1º) e o processo não ficou paralisado, por mais de três anos, pendente de julgamento ou despacho (art. 1º, §1º) . 
9.11	Primeiramente, a prescrição do débito mais antigo começou a correr em agosto de 2008 com o primeiro pagamento à empresa de fachada (item 9.1.1 da decisão vergastada) . 
9.12	Em 18/4/2012, o Acórdão 931/2012-TCU-Plenário determinou a conversão dos autos em tomada de contas especial (peça 5, p. 1) , acarretando interrupção do prazo prescricional com fundamento no art. 2º, II, da Lei 9873/1999.
9.13	Em 12/9/2014, a unidade técnica propôs julgamento pelo débito e a irregularidade das contas dos envolvidos (peça 130, p. 24) , o que levou a nova interrupção de prazo com o mesmo fundamento do caso anterior.
9.14	Em 30/8/2017, derradeira instrução da unidade técnica propôs julgamento pelo débito e a irregularidade das contas dos envolvidos (peça 257, p. 31) , ensejando nova interrupção do prazo prescricional (art. 2º, II, da Lei 9873/1999) . 
9.15	Em 10/4/2019, o Acórdão 832/2019-TCU-Plenário confirmou o dano (peça 261) .
9.16	Portanto, conforme se depreende das datas grifadas, o feito não ficou paralisado por mais de três anos, pendente de julgamento e despacho, de modo que não se operou a prescrição intercorrente prevista no art. 1º, §1º, da Lei 9.873/1999. Do mesmo modo, não ficou mais de cinco anos sem decisão entre uma interrupção de prazo e a seguinte, de modo que não houve a prescrição pelos critérios da Lei 9.873/1999. 
Conclusão sobre a prescrição
9.17	Por todo o exposto, o débito em análise não prescreveu tanto pelos critérios estabelecidos pelo Acórdão 1441/2016-TCU-Plenários como pelos previstos na Lei 9.873/1999.
CONCLUSÃO
10.	Das análises anteriores, ante os elementos constantes destes autos, o contexto normativo e as diretrizes jurisprudenciais aplicáveis ao caso, conclui-se que:
	(i) houve dano (itens 5.) ;
	(ii) não deve ser afastada a responsabilidade do Sr. André Luiz de Souza e Silva (secretário de infraestrutura) - conforme itens 6.;
	(iii) não deve ser afastada a responsabilidade do Sr. Paulo Sérgio Xavier Nogueira (membro da comissão de licitação) - conforme itens 7.;
	(iv) não deve ser afastada a responsabilidade do Sr. Antônio Cesar Coe Pinto (responsável pelo atesto de nota fiscal) - conforme itens 8.;
	(v) não houve prescrição do dano (itens 9.) .
10.1	Por todo o exposto, propõe-se a negativa de provimento aos recursos, visto que não foram carreados argumentos que possuam o condão de alterar a decisão vergastada. 
PROPOSTA DE ENCAMINHAMENTO
11.	Ante ao exposto, submetem-se os autos à consideração superior, propondo-se, com fundamento nos arts 32, inciso I, e 33 da Lei 8.443/1992 e art. 285 do RI/TCU:
a) conhecer dos recursos de reconsideração interpostos e, no mérito, negar-lhes provimento;
b) dar ciência do acórdão que for prolatado ao recorrente e aos demais interessados, ressaltando-se que o relatório e o voto que o acompanharem podem ser consultados no endereço www.tcu.gov.br/acordaos, no dia seguinte ao de sua oficialização.'
2.	Reproduzo, na sequência, o parecer do MPTCU (peça 500) :
	"Trata-se de recursos de reconsideração interpostos por André Luiz de Sousa e Silva (peças 334-340) , Paulo Sérgio Xavier Nogueira (peças 354-360) e Antônio César Coe Pinto (peças 365-371) contra o Acórdão 832/2019-TCU-Plenário (peça 261) , mediante o qual esta Corte julgou irregulares as contas dos recorrentes, condenando-os solidariamente em débito e aplicando-lhes as penalidades de multa (art. 57 da Lei 8.443/92) e de inabilitação para o exercício de cargo em comissão ou função de confiança no âmbito da Administração Pública Federal (art. 60 da Lei 8.443/92) .
Da análise efetuada pela Serur (peça 498) , constata-se que os argumentos apresentados nas peças recursais não são suficientes para elidir as ocorrências apontadas nos autos e que fundamentaram a condenação imposta pelo Tribunal, sendo, por conseguinte, incapazes de alterar a deliberação recorrida.
A unidade técnica promoveu, ainda, a análise da prescrição segundo critérios do Acórdão 1441/2016-TCU-Plenário e da Lei 9.873/99, tendo concluído pela ausência de efeitos prescricionais sobre a pretensão ressarcitória da Administração neste caso (peça 498, p. 13-15) . No referente à prescrição do débito, considero que deve ser mantido o entendimento antes firmado por esta Corte, conforme dispõe a Súmula-TCU 282, por haver dúvidas sobre o exato alcance do julgamento do RE 636.886 pelo STF, relativo ao Tema 899 de repercussão geral. Nesse sentido, mostra-se oportuno reproduzir o seguinte trecho do Voto condutor do Acórdão 2769/2020-TCU-Plenário, recentemente proferido pelo eminente Ministro Bruno Dantas:
'Entendo que esse recente julgado do STF deve ensejar a revisão da jurisprudência deste Tribunal.
No entanto, reconheço que, nos moldes em que foi fixada a tese da Suprema Corte, existem muitas dúvidas e lacunas a serem sanadas, que tornam extremamente difícil a sua imediata aplicação, de forma genérica e abrangente, aos processos que tramitam neste Tribunal. Dada a ausência de lei específica, não há prazo prescricional estabelecido - em lei ou mesmo pela Suprema Corte - para a atuação do TCU no que diz respeito à apuração de dano ao erário, bem como sobre como se daria o início da contagem e as interrupções desse prazo.
Ademais, embora o verbete já tenha sido publicado, a decisão ainda é passível de impugnação mediante Embargos de Declaração, possibilitando o esclarecimento dessas questões ou mesmo a modulação de efeitos, com impacto nos processos em curso.
Até que sobrevenham todos esses esclarecimentos e definições, embora desejável, não é possível a imediata aplicação, com a devida segurança, da tese fixada pelo STF no âmbito do TCU. Por outro lado, não se pode deixar de dar encaminhamento aos incontáveis processos que tangenciam essa discussão neste Tribunal.
Dessa forma, por questões de coerência e em nome da segurança jurídica e da estabilidade das decisões, tenho me curvado à compreensão dos meus pares pela manutenção, por ora, do entendimento que há anos vem sendo adotado pelo TCU e pelo próprio STF, no sentido de considerar imprescritíveis as ações de ressarcimento ao erário.
Não se trata, cabe registrar, de desrespeito ou ignorância ao entendimento firmado pela Suprema Corte, tampouco de se fixar qualquer jurisprudência sobre a sua abrangência neste momento. Apenas entendo que, considerando a indefinição e a possiblidade de modulação da decisão, não seria produtivo, e causaria enorme incerteza, se este Tribunal revisse sua atuação e logo depois a alterasse novamente.'
Feita essa ressalva, este representante do Ministério Público de Contas manifesta-se de acordo com a proposta de encaminhamento à peça 498, no sentido de que esta Corte conheça e negue provimento aos recursos de reconsideração em exame, mantendo-se inalterados os termos do Acórdão 832/2019-TCU-Plenário."
É o relatório.

Ricardo Gomes de Souza Pitombeira (OAB/CE 31566) e outros, representando todos os recorrentes.

Subprocurador-geral Paulo Soares Bugarin.

RECURSOS DE RECONSIDERAÇÃO EM TOMADA DE CONTAS ESPECIAL. FRAUDES EM PROCEDIMENTO LICITATÓRIO. CONTRATAÇÃO DE EMPRESA SEM CAPACIDADE OPERACIONAL. CONTAS IRREGULARES. DÉBITO. MULTA. ELEMENTOS INCAPAZES DE ALTERAR A DELIBERAÇÃO ATACADA, RELATIVAMENTE A INTEGRANTE DA COMISSÃO DE LICITAÇÃO E À AUTORIDADE HOMOLOGADORA DO CERTAME. ACOLHIMENTO DAS RAZÕES RECURSAIS DO SERVIDOR QUE REALIZOU A ATESTAÇÃO DOS SERVIÇOS.

TOMADA DE CONTAS ESPECIAL (TCE)

Secretaria de Recursos (Serur); Secretaria de Controle Externo de Tomada de Contas Especial (SecexTCE).

Trata-se de recursos de reconsideração interpostos por André Luiz de Sousa e Silva, Paulo Sergio Xavier Nogueira e Antônio César Coe Pinto em face do Acórdão 832/2019-TCU-Plenário (relator ministro-substituto Augusto Sherman Cavalcanti) , o qual, entre outras providências, julgou irregulares as contas dos ora recorrentes, imputou-lhes o recolhimento solidário de débitos e aplicou-lhes multas.
2.	O referido acórdão foi prolatado em tomada de contas especial instaurada em razão de irregularidades relacionadas à execução do Contrato de Repasse 0231314-61, celebrado entre o Município de Aracati/CE e o Ministério das Cidades, com a interveniência da Caixa Econômica Federal, que tinha por objeto a pavimentação de ruas, com a transferência de recursos federais que totalizaram R$ 136.500,00. A tomada de contas especial originou-se de conversão de relatório de auditoria de Fiscalização de Orientação Centralizada (FOC) que objetivou apurar um esquema de fraudes em licitações, convênios e contratos de repasse em vários municípios cearenses. Os fatos apurados na referida FOC foram reforçadas com elementos de convicção oriundos da denominada Operação Gárgula, deflagrada pela Polícia Federal e cujos elementos foram compartilhados com este Tribunal, em decorrência de autorização judicial.
3.	Especificamente em relação a esse Contrato de Repasse, foram assinaladas as seguintes irregularidades: (i) conluio envolvendo as empresas participantes do certame, com "alinhamento de preços" que apresentaram mínimas variações e se comportaram de maneira uniforme, como percentuais únicos de desconto aplicáveis a todos os itens de composição de custos; (ii) competição envolvendo apenas "empresas de fachada", as quais possuíam vínculos, demonstrados a partir da verificação da composição de seus quadros societários e/ou dos empregados constantes de seus quadros; (iii) adjudicação do contrato e realização de pagamentos a empresa que não possuía capacidade operacional para a realização das obras contratadas; (iv) inexistência de nexo causal entre as obras edificadas e os recursos repassados.
4.	Registro que além dos recursos que agora se discute, também não se conformaram com o teor do Acórdão 832/2019-TCU-Plenário os responsáveis Álvaro Marques de Oliveira Rodrigues, Francisca Laedina Alves Gomes Maia, Lidiane Barbosa da Silva, Hugoberto Ferreira Teles e Claudiana Barbosa de Almeida. Seus recursos, no entanto, não foram conhecidos pela então relatora do processo, ministra Ana Arraes, por serem intempestivos e por não apresentarem fatos novos.
- II -
5.	Em apertada síntese, os recorrentes arguiram, em comum, que: (i) a execução da obra e todas suas prestações de contas foi aprovada pela Caixa Econômica Federal; (ii) as obras foram concluídas e entregues ao município, inexistindo dano a ser ressarcido; (iii) o município não é responsável por verificar se a empresa executora se utiliza apenas de empregados com carteira assinada ou se executa as obras ao arrepio da legislação trabalhista; (iv) a deliberação adotada pressupõe que a empresa teria recebido recursos sem executar a obra, mas a Corte não explicou como a obra teria, então, sido realizada; (v) "não há como mensurar o fato de que uma empresa tem ou não capacidade operacional somente pela documentação pertinente à Lei de Licitações. A sua capacidade operacional encontra-se em seu registro no órgão de classe, ou seja, no CREA/CE"; (vi) a fiscalização do TCU realizada no endereço da empresa somente ocorreu dois anos após a deflagração da Operação Gárgula, realizada pela Polícia Federal, quando, então, a empresa já havia fechado seu escritório; (vii) à época da realização do certame, o endereço fornecido pela empresa era, efetivamente, seu local de funcionamento; (viii) a Comissão de Licitação não possuía "capacidade técnica e investigativa de declarar que uma empresa com os pré-requisitos (...) fosse uma empresa 'de fachada'"; (ix) o suposto "alinhamento de preços" decorreu do fato de que as empresas se utilizaram, todas, da mesma planilha eletrônica orçamentária disponibilizada pela prefeitura, aplicando, sobre ela, um "índice que alterou todos os seus preços de maneira uniforme"; (x) não foi apontado qualquer superfaturamento nos valores da obra.
6.	Além disso, as defesas apresentaram as seguintes particularidades em relação a cada um dos recorrentes: (i) Andre Luiz de Sousa e Silva aduziu que na condição de Secretário de Infraestrutura municipal não assinava as medições e não atestava a execução dos serviços. Sua responsabilidade "recaia somente no acompanhamento da execução da obra". Não pode ser responsabilizado por fraudes no processo licitatório, uma vez que dele não participou; (ii) Paulo Sérgio Xavier Nogueira acrescentou que na qualidade de Membro da Comissão de Licitação não acompanhava as obras do município nem tinha controle sobre seu desenvolvimento. Não assinava as medições e não atestava a execução dos serviços. Sua responsabilidade "recaia somente na análise dos documentos pertinentes ao processo licitatório"; e (iii) Antônio César Coe Pinto argumentou que "não foi gestor de recurso público, não executou a obra, não atestou as medições, muito menos participou de qualquer ato administrativo referente ao desenvolvimento do processo licitatório". Ele apenas assinou o documento de liquidação da nota fiscal afirmando que os serviços ali descritos tinham sido executados, "o que de fato foram". Ele já recebia as medições atestadas pelo engenheiro da prefeitura.
7.	De forma resumida, a Secretaria de Recursos (Serur) afirmou que: (i) o débito decorre da falta de nexo causal entre os recursos federais repassados e as obras entregues; (ii) um amplo conjunto de fatos apurados levam à conclusão que as obras não foram executadas com os recursos descentralizados; (iii) a jurisprudência do TCU é farta no sentido de que "a contratação de sociedade empresarial fictícia impede a comprovação da regular utilização dos recursos públicos" e "a simples existência da obra não é suficiente para afirmar a sua execução com os recursos do convênio"; (iv) o edital convocatório buscou apenas a satisfação de requisitos formais de habilitação, sem estabelecer critérios que possibilitassem aferir se a contratada estava apta para realizar o serviço e sem exigir a apresentação de atestados de aptidão e de capacitação profissional; (v) não é esperado que empresas idôneas que estejam competindo apliquem um deságio uniforme sobre todos os itens da planilha; (vi) a proposta da empresa Êxito Construções e Empreendimentos Ltda.  não teve como referência o orçamento da obra, mas a proposta de preços da empresa Falcon Construtora e Serviços Ltda. (vencedora do certame) , o que evidencia a combinação prévia dos preços; (vii) André Luiz de Souza e Silva foi condenado por, na condição de secretário municipal, ter homologado e adjudicado convite sem qualquer regra para aferir a capacidade técnica e operacional dos licitantes, por ter assinado contrato com a empresa que não detinha capacidade técnica e operacional e por ter expedido a ordem de serviço que ordenou os pagamentos irregulares; (viii) Paulo Sérgio Xavier Nogueira foi responsabilizado por, na condição de Membro da Comissão de Licitação, ter convidado três empresas de fachada e ter elaborado convite sem que fosse exigida qualquer comprovação da capacidade operacional dos licitantes; (ix) Antônio César Coe Pinto foi responsabilizado porque, ao atestar a nota fiscal emitida pela empresa Falcon Construtora e Serviços Ltda., não apenas afirmou que os serviços foram prestados, mas também que o foram pela referida pessoa jurídica, ao passo que teria todas as condições de verificar, em campo, que aquela empresa não estava realizando qualquer trabalho; (xii) não houve prescrição do débito, tanto pelos critérios estabelecidos pelo Acórdão 1441/2016-TCU-Plenário, como pelos parâmetros estabelecidos pela Lei 9.873/1999.
8.	Opinou pelo conhecimento dos recursos e pela negativa de provimento.
9.	O Ministério Público junto ao Tribunal de Contas da União manifestou-se de acordo com as conclusões da Serur.
- III -
10. 	Antecipo, desde logo, que incorporo as análises efetuadas pela Serur e pelo MPTCU como minhas razões de decidir, exceto quanto aos pontos especificamente destacados neste voto.
11.	As questões tratadas nestes autos integram um grande mosaico construído a partir do conjunto de processos originados de Fiscalizações de Orientação Centralizada (FOC) conduzidas nos municípios de Aracati, Pacatuba, Eusébio, Maracanaú e Aracoiaba, todos no Ceará. A análise individualizada de cada processo, sem considerar a existência de tantos outros semelhantes, pode induzir a conclusões segmentadas, dissociadas do contexto em que deveriam se inserir.
12.	Assim, como premissa, estabeleço que os fatos discutidos nestes recursos não podem ser vistos de forma isolada e, por esse motivo, alvitro necessária uma contextualização do cenário apontado, especificamente no que interessa à verificação da existência do ilícito e da responsabilidade dos recorrentes.
13.	De forma bastante resumida, lembro que a então Secex/CE realizou um amplo levantamento em bases de dados diversas relativas a licitações realizadas naquele estado e chegou à constatação de que as empresas Falcon Construtora e Serviços Ltda., Êxito Construções e Empreendimentos Ltda. e Prátika Incorporações Ltda. participaram, em todo o estado, de 9 licitações em que eram as únicas participantes, 2 das quais no município de Aracati; de outras 7, em que representavam, no mínimo, 75% do total de licitantes; e ainda, de 109 procedimentos em que equivaliam a 66,67% dos competidores (das quais 5 em Aracati) . Ocorre que, em um cálculo conservador que partiu da premissa de que no Ceará existiriam apenas 10 construtoras aptas a participarem do certame (número bastante subestimado) , a probabilidade dessas empresas, todas e somente elas, participarem em um mesmo certame seria pouco acima de zero (0,83%) . 
14.	Dados recebidos do Ministério Público Estadual demonstraram que as empresas Daruma Construções e Empreendimentos Ltda., Construtora Leandro dos Santos Ltda. e Proserves - Serviços, Comércio e Representações Ltda. seriam de propriedade de uma mesma pessoa e estariam, todas, envolvidas em um esquema de fraude de licitações. Na mesma linha de raciocínio anteriormente aplicada, foi constatado que essas três empresas participaram de 122 licitações com aquelas outras três (as seis foram as únicas participantes do certame) , das quais 11 somente em Aracati. Nesse município, as seis empresas participaram, ainda, de mais 9 certames em que, juntas, compunham 66,67% de todos os competidores.
15.	 Essa contextualização, ao mesmo tempo em que sinaliza para uma real existência de fraude na competição (amplificada pelos laços existentes entre empregados e sócios dessas seis empresas, que não detalharei neste voto) , se torna de extrema relevância porque o certame especificamente discutido nestes autos foi realizado na modalidade convite, ou seja, as empresas não se apresentaram para o certame por livre iniciativa, mas foram provocadas a fazê-lo a partir de correspondência que lhes foi dirigida pela comissão de licitação.
- IV -
16.	Considerando a baixíssima probabilidade de ocorrência do evento, como descrito acima (as 3 empresas juntas em um certame = 0,83%, em dois certames = 0,069%, e assim probabilidades decrescentes, sucessivamente) , não se pode conceber que tais convites tenham se originado do acaso, a caracterizar uma coincidência, mormente quando se verifica a contumácia no procedimento.
17.	A jurisprudência do TCU é farta em afirmar que é lícito ao julgador formar seu convencimento com base em prova indiciária quando os indícios são vários, fortes e convergentes e o responsável não apresenta contraindícios de sua participação nas irregularidades (Acórdão 1223/2015-TCU-Plenário, relatora ministra Ana Arraes, e outros) .
18.	Não vejo como a fraude em descortino poderia ter sido perpetrada sem a participação de todos quantos tenham participado do procedimento licitatório. 
19.	Nessa seara, Paulo Sérgio Xavier Nogueira, na qualidade de Membro da Comissão de Licitação, e André Luiz de Sousa e Silva, que homologou o processo, adjudicou o objeto à Falcon Construtora e Serviços Ltda. e assinou o contrato, não apresentaram qualquer elemento fático capaz de suportar seus argumentos de que não possuíam conhecimento daquela realidade.
20.	Repiso, mais uma vez, que esta análise deve ser efetuada a partir da visualização do conjunto das fraudes perpetradas, já apresentado neste voto, em que a repetição do chamamento desse mesmo conjunto de empresas: (1) não pode ser atribuída à casualidade; (ii) não poderia passar despercebida daqueles que usualmente participavam, em alguma etapa, da condução do procedimento licitatório.
21.	Observo, por fim e ainda a respeito do tema, que este Tribunal tem, em algumas ocasiões, ao tratar igualmente de processos relacionados à Operação Gárgula, isentado de responsabilidade servidores públicos envolvidos. Destaco, no entanto, que aquelas situações diferem substancialmente da enfrentada nestes autos, sobretudo porque trataram de licitações conduzidas sob a modalidade Tomada de Preços. A respeito, destaco, a seguir, trecho do voto condutor do Acórdão 1406/2020-TCU-Plenário (relator ministro Bruno Dantas) , que expressamente consigna essa diferença:
"Cabe lembrar que a modalidade licitatória sob exame é a tomada de preços, situação distinta, portanto, de outras tomadas de contas especiais instauradas a partir da Operação Gárgula, em que as fraudes foram verificadas em convites. Nestes casos, o fato de os interessados serem escolhidos e convidados pelo poder público motivou o Tribunal a responsabilizar os gestores e os membros da comissão de licitação em face das escolhas manifestamente inadequadas que fizeram".
22.	No mesmo sentido, o Acórdão 1405/2020-TCU-Plenário (relatora ministra Ana Arraes) deu provimento a recursos impetrados pelos membros da comissão de licitação por entender, nos autos então discutidos, que as estratégias utilizadas pelas empresas para fraudar os procedimentos licitatórios "não suscitariam desconfiança por parte das comissões de licitação". Como já frisei, também aquela relatora tratava de uma tomada de preços. Nestes, ao contrário, as estratégias utilizadas para perpetrar as fraudes iniciavam-se a partir da expedição dos convites às empresas, que eram atos inequivocamente de competência da comissão de licitação.
23.	Nego provimento, portanto, aos recursos de André Luiz de Sousa e Silva e de Paulo Sérgio Xavier Nogueira.
- V -
24.	De forma diversa, entendo que os elementos constantes dos autos não possibilitam que se conclua pela existência responsabilidade de Antônio César Coe Pinto. O recorrente foi condenado por ter, à época, atestado nota fiscal que possibilitou o pagamento dos serviços.
25.	Na descrição do voto condenatório:
"O Sr. Antônio César Coe Pinto foi o responsável por atestar a Nota Fiscal 313, supostamente emitida pela empresa Falcon. Não se esqueça que, no cumprimento da tarefa de atestar os serviços, o responsável tinha plenas condições de verificar se era a empresa Falcon que efetivamente se encontrava em campo executando a obra. Assim, ele atestou não somente que os serviços foram prestados, mas também que o foram pela empresa Falcon, a qual não tinha capacidade operacional para tanto. Como resultado de seus atos, foram gerados pagamentos irregulares".
26.	Com a devida vênia, dissinto dessa premissa.
27.	A prestação de serviços contratada, agora discutida nestes autos, é de grande simplicidade. Nos termos do contrato, trata-se de "construção de pavimentação em pedra tosca com rejuntamento de sarjetas, nas Travessas (...) ". É uma obra que não requer maquinário ou equipamento especial ou, ainda, mão-de-obra dotada de maior qualificação. Nada mais é que o assentamento de pedras sobre uma base de agregados miúdos e posteriormente rejuntadas.
28.	Não me parece razoável supor que o responsável pela atestação de um serviço desse tipo, naturalmente simples, se detivesse em minúcias não associadas diretamente ao ritmo de execução e à qualidade do objeto fiscalizado. É bastante plausível admitir-se que uma obra desse quilate, realizada em um município pequeno, não apresentasse qualquer característica extrínseca que possibilitasse a imediata identificação da empresa construtora. É muito possível que não existisse a placa identificadora da obra (ainda que fosse contratualmente prevista) e que os trabalhadores não se utilizassem de uniforme que contivesse o nome ou a logomarca da empresa. E, registre-se, a inexistência de tais elementos não pode ser atribuída ao recorrente, uma vez que lhe competiu apenas atestar uma única nota fiscal.
29.	Aliás, é de se observar, ainda, a afirmação do recorrente de que sua atestação era firmada à luz das medições que recebia já atestadas pelo engenheiro da prefeitura.
30.	Desta forma e ante a inexistência de outras provas indiciárias da participação de Antônio César Coe Pinto nas fraudes perpetradas, dou provimento a seu recurso.
- VI -
31.	Por último, destaco que a jurisprudência do Tribunal se inclina, majoritariamente, a considerar que a conclusão de uma obra não é suficiente para comprovar a boa e correta utilização dos recursos transferidos mediante convênio ou instrumentos congêneres, sobretudo quando se encontra envolvida empresa de fachada. Nesta linha jurisprudencial, a realização de pagamentos a empresa sem existência fática impediria a demonstração da existência de nexo causal entre os recursos repassados e as obras apresentadas como concluídas.
32.	A respeito, transcrevo os seguintes excertos constantes dos votos condutores dos já mencionados Acórdão 1405/2020-TCU-Plenário e 1406/2020-Plenário:
	Acórdão 1405/2020-TCU-Plenário:
"O Tribunal acumula diversas decisões no sentido de que a realização de obra por empresa de fachada para consecução do objeto do convênio não permite estabelecer o necessário nexo entre os recursos repassados e o que foi avençado, ainda que se comprove a execução. Os Acórdão 2800/2019-TCU-Plenário e 4509/2018-2ª Câmara demonstram a prevalência desse entendimento.
No caso examinado, a obra foi concluída. Porém, em vista dos fortes indícios de que a contratada é empresa de fachada, suscita-se toda uma série de possíveis irregularidades, como a execução, de fato, ter sido transferida para executor alheio ao contrato, a realização da obra por valor inferior ao contratado e a emissão de documentos fiscais inidôneos."
Acórdão 1406/2020-TCU-Plenário:
"Nesses casos, é pacífico o entendimento de que a ausência de vínculo entre a contratada e o executor, conjugada ao pagamento efetuado àquela, impossibilita o estabelecimento do nexo de causalidade financeiro. Esse entendimento é sintetizado no seguinte enunciado da jurisprudência selecionada desta Corte (Acórdão 2800/2019-TCU-Plenário, 4509/2018-2ª Câmara, 5796/2017-2ª Câmara, 2496/2016-Plenário) :
'A utilização de empresa de fachada para a realização do objeto do convênio não permite o estabelecimento do necessário nexo entre os recursos repassados e o objeto avençado, ainda que este esteja, comprovadamente, executado.'
Há, ainda, enunciado similar, referente ao Acórdão 2044/2016-TCU-Plenário  (Rel. Ministro Benjamin Zymler) :
'A contratação de empresa de fachada por entidade convenente rompe o nexo de causalidade entre os recursos federais repassados e o objeto executado, pela impossibilidade fática de a obra ter sido executada por empresa que não existia de fato.'
33.	No caso concreto que se examina, não existe nos autos qualquer elemento capaz de infirmar a convicção de que a Falcon Construtora e Serviços Ltda. era uma empresa de fachada. 
34.	A propósito e para reforçar essa convicção, registro que o relator a quo determinou a realização de citações daquela firma e de seus dois sócios, Célia Maria Ribeiro de Lima e Rodrigo Coelho da Mota. A pessoa jurídica permaneceu revel. As pessoas físicas, no entanto, atenderam ao chamamento, sendo que:
	(i) Célia Maria Ribeiro de Lima explanou que nunca exerceu a gestão da referida empresa e que trabalhou como faxineira no escrito do Sr. (omissis) e, a pedido do empregador, assinou documentos e forneceu seu CPF desconhecendo o uso que dele seria feito, sendo, posteriormente, surpreendida com a vinculação de seu nome àquela empresa. Juntou sentença judicial que declarou que "os verdadeiros administradores se aproveitaram da condição humilde e do despreparo intelectivo da autora, fazendo-a assinar documentos, sobre os quais não tinha conhecimento, e que a colocaram como sócia da empresa condenada na condição de 'laranja'";
	(ii) Rodrigo Coelho Mota afirmou que fez parte do quadro societário da empresa em atendimento a pedido feito pelo Sr. (omissis) [mesma pessoa mencionada por Célia Maria Ribeiro de Lima] a sua esposa, que trabalhava em seu escritório, porque, segundo declarado, o Sr. (omissis) iria concorrer a mandato eletivo e não queria que seu nome estivesse vinculado a nenhuma empresa. 
35.	À luz desses fatos, o relator a quo consignou que "as irregularidades na configuração do quadro societário da empresa Falcon (...) são evidência adicional de que a empresa era, de fato, fictícia".
36.	Considero correto o posicionamento defendido pelo relator a quo, sobretudo, volto a destacar, quando os fatos são analisados sob o espectro mais amplo do esquema de fraudes que foi descortinado.
	Ante todo o exposto, VOTO no sentido de que o Tribunal adote a minuta de deliberação que ora submeto à apreciação deste Colegiado.
TCU, Sala das Sessões Ministro Luciano Brandão Alves de Souza, em tagDataSessao.
JORGE OLIVEIRA 
Relator